---
title: "drugi_zadatak"
author: "Luka"
date: "`r Sys.Date()`"
output: html_document
---

```{r setup, include=FALSE}
knitr::opts_chunk$set(echo = TRUE)
library(dplyr)
library(nortest)
```

# 3.2. Postoji li razlika u prvoj ocjeni iz matematike s obzirom na mjesto stanovanja učenika?

## Pregled podataka

Prije samog odgovora na postavljeno pitanje, provjerimo prvo podatkovni skup te koje bi nam značajke bile važne za pronalazak odgovora.

```{r}
student_data <- read.csv('student_data.csv')
head(student_data, 3)
```

U skupu podataka možemo vidjeti da 'G1_mat' varijabla predstavlja prvu ocjenu iz matematike (cjelobrojna vrijednost u rasponu od 0 - 20), te pomoću 'address' varijable doznajemo studentovo mjesto stanovanja (U - urban/grad, R - rural/selo). Te ćemo varijable izdvojiti iz skupa podataka za daljnju statističku analizu i testiranja.

```{r}
columns <- c('G1_mat', 'address')
grades <- student_data[columns]
```

## Vizualizacija

Sada ćemo iskoristiti metodu vizualizacije da provjerimo ovisnost prve ocjene iz matematike s obzirom na mjesto stanovanja pomoću box plot-a.

```{r}
grades$address <- factor(grades$address)

plot(G1_mat ~ address, grades)
```

Uz pomoć našeg box plot-a ne možemo dobiti empirijski odgovor na postavljeno pitanje, no možemo očekivati da neće biti razlike u prvoj ocjeni iz matematike s obzirom na mjesto stanovanja. Kako bismo to statistički zaključili, moramo provesti neki od testova za usporedbu sredina uzoraka poput t testa, za čije izvođenje uzimamo pretpostavku normalnosti podataka.

Provjerimo normalnost podataka koristeći histograme i qq plotove.

```{r}
rural_scores = subset(grades, address == 'R')$G1_mat
urban_scores = subset(grades, address == 'U')$G1_mat
```

```{r}
hist(rural_scores, breaks=seq(0, 20, by=1), xaxt = "n", main='Broj bodova na prvom ispitu iz matematike za studente iz ruralnih podrucja', xlab='Ocjena', ylab='Broj pojavljivanja')
axis(1, at=seq(0, 20, by=1), labels=seq(0, 20, by=1), cex.axis=0.8)

hist(urban_scores, breaks=seq(0, 20, by=1), xaxt = "n", main='Broj bodova na prvom ispitu iz matematike za studente iz urbanih podrucja', xlab='Ocjena', ylab='Broj pojavljivanja')
axis(1, at=seq(0, 20, by=1), labels=seq(0, 20, by=1), cex.axis=0.8)
```

```{r}
qqnorm(rural_scores, pch = 1, frame = FALSE,main='Bodovi za učenike iz ruralnih područja')
qqline(rural_scores, col = "steelblue", lwd = 2)

qqnorm(urban_scores, pch = 1, frame = FALSE,main='Bodovi za učenike iz urbanih područja')
qqline(urban_scores, col = "steelblue", lwd = 2)
```

Dobivene p-vrijednosti su manje od vrijednosti odbacivanja alpha=0.05, no uzimajući u obzir vrijednosti ...

Pretpostavke ANOVA-e su:

- nezavisnost pojedinih podataka u uzorcima,
- normalna razdioba podataka,
- homogenost varijanci među populacijama. 

Kad su veličine grupa podjednake, ANOVA je relativno robusna metoda na blaga odstupanja od pretpostavke normalnosti i homogenosti varijanci. Ipak, dobro je provjeriti koliko su ta odstupanja velika. 

Provjera normalnosti može se za svaku pojedinu grupu napraviti KS testom ili Lillieforsovom inačicom KS testa.

H0: podaci su normalno distribuirani  
H1: podaci nisu normalno distribuirani  
alpha = 0.05  

```{r}
lillie.test(rural_scores)
lillie.test(urban_scores)
```

Što se tiče homogenosti varijanci različitih populacija, potrebno je testirati:
$$ \begin{aligned}
  H_0 & : \sigma_1^2 = \sigma_2^2 = \ldots = \sigma_k^2 \\
  H_1 & : \text{barem dvije varijance nisu iste}.
\end{aligned} $$
Navedenu hipotezu možemo testirati Bartlettovim testom. Bartlettov test u R-u implementiran je naredbom `bartlett.test()`.

```{r}

# Testiranje homogenosti varijance uzoraka Bartlettovim testom

bartlett.test(G1_mat ~ address, grades)
```
Varijance su homogene što nam omogućuje provođenje Anove.

```{r}
# Test
a = aov(G1_mat ~ address, grades)
summary(a)
```

p-vrijednost je 0.186 -> ne možemo odbaciti H0

izbacit posli:

t-test

```{r}
t.test(rural_scores, urban_scores, var.equal = TRUE)
```

p-vrijednost je 0.1139 -> ne možemo odbaciti H0

Zaključujemo da ne postoji razlika u prvoj ocjeni iz matematike s obzirom na mjesto stanovanja učenika.