---
title: "Analiza uspjeha učenika"
subtitle: "SAP - projekt"
author: "'Drim Tim' - Danijel Kovačević, Luka Panđa, Martin Ante Rogošić, Marko Sršić"
date: "1.1.2025."
output: pdf_document
---

# 1. Uvod

Utjecaj različitih čimbenika na školski uspjeh učenika je oduvijek bila jedna od najzanimljivijih tema za istraživače iz raznih područja; kako je pohađanje škole i polaganje ispita sastavni dio života većine ljudi u današnjem modernom dobu, interes za dublje razumijevanje individualnih, sociodemografskih i društvenih karakteristika koje oblikuju akademska postignuća učenika/studenata neprestano raste. Takva istraživanja mogu pridonijeti stvaranju pravednijeg i učinkovitijeg obrazovnog sustava koji može bolje odgovoriti na potrebe različitih skupina učenika.

U sklopu projekta na kolegiju "Statistička analiza podataka", grupa "Drim Tim" pokušat će na temelju podataka o različitim značajkama za više od 350 učenika iz dviju portugalskih srednjih škola odgovoriti na neka zanimljiva istraživačka pitanja koja će čitatelju približiti odnos i utjecaj tih značajki na ispitni uspjeh iz matematike i portugalskog jezika.

Analiza obuhvaća korištenje različitih statističkih metoda i tehnika te je zbog toga podijeljena u dva poglavlja. U 2. poglavlju se postupcima deskriptivne statistike nastoji dobiti bolji uvid u korišteni podatkovni skup i otkriti eventualne nedostajuće ili stršeće podatke. U tu svrhu će se provjeriti priroda značajki (jesu li kategorijske ili numeričke), izračunati mjere centralne tendencije i mjere rasipanja te napraviti vizualizacija za neke ključne varijable. U 3. poglavlju su postavljena određena istraživačka pitanja od interesa, poput "razlika u ocjeni iz matematike s obzirom na mjesto stanovanja" ili "predviđanje uspjeha na završnom ispitu iz jezika na temelju sociodemografskih varijabli". Korištenjem deskriptora poput srednje vrijednosti ili varijance i vizualizacijom postavlja se početna hipoteza čija se ispravnost provjerava provedbom odgovarajućeg statističkog testa. Na temelju rezultata tog statističkog testa možemo (ili ne možemo) donijeti zaključak o hipotezi koju smo postavili.\
Posljednje, 4. poglavlje donosi sažetak analize i najvažnije/najzanimljivije zaključke.

# 2. Deskriptivna analiza ulaznog skupa podataka

```{r echo=T, error=FALSE, warning=FALSE, message=FALSE}
# učitavanje paketa
library(dplyr)
```


Podaci koji će nam poslužiti za statističku analizu uspjeha učenika prikupljeni su školske godine 2005/2006. u dvije portugalske srednje škole - "Gabriel Pereira" (GP) i "Mousinho da Silveira" (MS). Upoznajmo se sa značajkama podatkovnog skupa.

```{r}
df = read_csv("student_data.csv")
head(df)
```

```{r}
dim(df)
```
Imamo podatke o 370 učenika i 39 značajki koje ih opisuju. Te značajke su:

```{r}
names(df)
```
Vidimo da uz osnovne značajke poput škole, spola i godina imamo niz sociodemografskih značajki (veličina obitelji, obrazovanje roditelja, zanimanje roditelja, adresa...), obrazovnih značajki (tjedno vrijeme učenja, dodatne plaćene instrukcije...), društvenih značajki (izlasci, konzumacija alkohola...) te značajke koje opisuju uspjeh učenika na ispitima iz matematike i jezika. 

(Varijable i njihovo značenje -> navesti sve posebno i odrediti tip?)

*   *school* - (B) učenikova škola ('GP' ili 'MS')
*   *sex* - (B) spol ('M' - muški, 'F' - ženski)
....(?)


Funkcijom *summary* za numeričke podatke možemo dobiti sažetak 5 brojeva (min, max, Q1, medijan, Q3) i srednju vrijednost:

```{r}
summary(df[sapply(df, is.numeric)])
```
Ovo je korisno za značajke poput *age*, *absences* i *G1*-*G3*; primjerice za značajku *age* vidimo da je raspon godina učenika [15, 22], medijan 17 godina i srednja vrijednost 16.58 godina. Ipak, ovo nije previše korisno za značajke koje su po strukturi numeričke (jer su njihove vrijednosti reprezentirane brojevima), ali su po prirodi kategorijske (npr. *Medu* poprima vrijednosti od 0 do 4 koje reprezentiraju ordinalnu skalu različitih razina obrazovanja). Podaci su ovako enkodirani kako bi se olakšalo njihovo korištenje s algoritmima strojnog učenja.

Zato ćemo za te numeričke značajke pogledati zastupljenost pojedinih kategorija, zajedno uz kategorijske značajke (za koje nismo mogli dobiti gornji sažetak):

# TO-DO


```{r}
# prije provjere zastupljenosti potrebno je faktorizirati kategorijske značajke

df_factor <- lapply(df, function(x) {
  if (is.character(x) || is.factor(x)) {
    as.factor(x)
  } else {
    x
  }
})

table(df_factor)
```

```{r}
help(table)
```

```{r}

```


# 3. Istraživačka pitanja

### 3.1. Jesu li prosječne ocjene iz matematike različite između spolova?

### 3.2. Postoji li razlika u prvoj ocjeni iz matematike s obzirom na mjesto stanovanja?

### 3.3. Možemo li predvidjeti prolaz iz završnog ispita iz jezika na temelju sociodemografskih varijabli poput spola, obrazovanja roditelja i veličine obitelji?

### 3.4. Postoji li razlika u broju izostanaka iz matematike između učenika koji dolaze iz manjih i većih obitelji?

### 3.5. Postoji li razlika u \_\_\_\_ iz \_\_\_\_ s obzirom na "problematične" varijable (izostanci, alkohol, izlasci, romantic partner)

### 3.6. Može li se ambicijom i novcem do boljih rezultata (dodatne plaćene instrukcije, želi dodatno više obrazovanje, school/family support ...)

### Upareni test?

### Predviđanje?

# 4. Zaključak
