---
title: "Analiza uspjeha učenika"
author: "'Drim Tim' - Danijel Kovačević, Luka Panđa, Martin Ante Rogošić, Marko Sršić"
date: "1.1.2025."
output:
  html_document:
    df_print: paged
subtitle: "SAP - projekt"
---

# 1. Uvod

Utjecaj različitih čimbenika na školski uspjeh učenika je oduvijek bila jedna od najzanimljivijih tema za istraživače iz raznih područja; kako je pohađanje škole i polaganje ispita sastavni dio života većine ljudi u današnjem modernom dobu, interes za dublje razumijevanje individualnih, sociodemografskih i društvenih karakteristika koje oblikuju akademska postignuća učenika/studenata neprestano raste. Takva istraživanja mogu pridonijeti stvaranju pravednijeg i učinkovitijeg obrazovnog sustava koji može bolje odgovoriti na potrebe različitih skupina učenika.

U sklopu projekta na kolegiju "Statistička analiza podataka", grupa "Drim Tim" pokušat će na temelju podataka o različitim značajkama za više od 350 učenika iz dviju portugalskih srednjih škola odgovoriti na neka zanimljiva istraživačka pitanja koja će čitatelju približiti odnos i utjecaj tih značajki na ispitni uspjeh iz matematike i portugalskog jezika.

Analiza obuhvaća korištenje različitih statističkih metoda i tehnika te je zbog toga podijeljena u dva poglavlja. U 2. poglavlju se postupcima deskriptivne statistike nastoji dobiti bolji uvid u korišteni podatkovni skup i otkriti eventualne nedostajuće ili stršeće podatke. U tu svrhu će se provjeriti priroda značajki (jesu li kategorijske ili numeričke), izračunati mjere centralne tendencije i mjere rasipanja te napraviti vizualizacija za neke ključne varijable. U 3. poglavlju su postavljena određena istraživačka pitanja od interesa, poput "razlika u ocjeni iz matematike s obzirom na mjesto stanovanja" ili "predviđanje uspjeha na završnom ispitu iz jezika na temelju sociodemografskih varijabli". Korištenjem deskriptora poput srednje vrijednosti ili varijance i vizualizacijom postavlja se početna hipoteza čija se ispravnost provjerava provedbom odgovarajućeg statističkog testa. Na temelju rezultata tog statističkog testa možemo (ili ne možemo) donijeti zaključak o hipotezi koju smo postavili.\
Posljednje, 4. poglavlje donosi sažetak analize i najvažnije/najzanimljivije zaključke.

# 2. Deskriptivna analiza ulaznog skupa podataka

```{r echo=T, error=FALSE, warning=FALSE, message=FALSE}
# učitavanje paketa
library(dplyr)
```


Podaci koji će nam poslužiti za statističku analizu uspjeha učenika prikupljeni su školske godine 2005/2006. u dvije portugalske srednje škole - "Gabriel Pereira" (GP) i "Mousinho da Silveira" (MS). Upoznajmo se sa značajkama podatkovnog skupa.

```{r}
df = read.csv("student_data.csv")
head(df)
```

```{r}
dim(df)
```
Imamo podatke o 370 učenika i 39 značajki koje ih opisuju. Te značajke su:

```{r}
names(df)
```
Vidimo da uz osnovne značajke poput škole, spola i godina imamo niz sociodemografskih značajki (veličina obitelji, obrazovanje roditelja, zanimanje roditelja, adresa...), obrazovnih značajki (tjedno vrijeme učenja, dodatne plaćene instrukcije...), društvenih značajki (izlasci, konzumacija alkohola...) te značajke koje opisuju uspjeh učenika na ispitima iz matematike i jezika. 

(Varijable i njihovo značenje -> navesti sve posebno i odrediti tip?)

*   *school* - (B) učenikova škola ('GP' ili 'MS')
*   *sex* - (B) spol ('M' - muški, 'F' - ženski)
....(?)


Funkcijom *summary* za numeričke podatke možemo dobiti sažetak 5 brojeva (min, max, Q1, medijan, Q3) i srednju vrijednost:

```{r}
summary(df[sapply(df, is.numeric)])
```
Ovo je korisno za značajke poput *age*, *absences* i *G1*-*G3*; primjerice za značajku *age* vidimo da je raspon godina učenika [15, 22], medijan 17 godina i srednja vrijednost 16.58 godina. Ipak, ovo nije previše korisno za značajke koje su po strukturi numeričke (jer su njihove vrijednosti reprezentirane brojevima), ali su po prirodi kategorijske (npr. *Medu* poprima vrijednosti od 0 do 4 koje reprezentiraju ordinalnu skalu različitih razina obrazovanja). Podaci su ovako enkodirani kako bi se olakšalo njihovo korištenje s algoritmima strojnog učenja.

Zato ćemo za te numeričke značajke pogledati zastupljenost pojedinih kategorija, zajedno uz kategorijske značajke (za koje nismo mogli dobiti gornji sažetak):

# TO-DO


```{r}
# prije provjere zastupljenosti potrebno je faktorizirati kategorijske značajke

#df_factor <- lapply(df, function(x) {
#  if (is.character(x) || is.factor(x)) {
#    as.factor(x)
#  } else {
#    x
#  }
#})

#table(df_factor)
```

```{r}
#help(table)
```

# 3. Istraživačka pitanja

### 3.1. Jesu li prosječne ocjene iz matematike različite između spolova?

```{r}

data_frame <- read.csv("student_data.csv", header = TRUE)

male_data <- subset(data_frame, sex == "M")

male_data <- male_data$G3_mat
  
  
female_data <- subset(data_frame, sex == "F")
female_data <- female_data$G3_mat

```


Kako bismo odgovorili na pitaje postoji li razlika u konačnim ocjenama među spolovima prvo moramo odraditi deskriptivnu statistiku.

Za početak napravimo box plotove za ocjene ovih dvaju populacija.

```{r}

boxplot(male_data, female_data, main="Box plot")


```

Sa boxplota vidimo da postoji mala razlika u medianima uzoraka. Dodatno zanimljivo je uočiti da za obje populacije boxplot je skoro jednak samo je jedna od populacija translatirana. To nas navodi na hipotezu da su distribucije ovih populacija iste smo ne poravnate.

Pogledajmo jesu li podatci normalni. Za početak pogledajmo histograme.

```{r}
par(mfrow=c(1,2))

hist(male_data)

hist(female_data)
par(mfrow=c(1,1))

```

S histograma je jasno da podatci nisu normalni stoga na njih u ovakvom obliku nećemo moći primjeniti parametarske testove koji pretpostavljaju normalnost populacije.

To potvrđuju i Q-Q plotovi ovih uzoraka. 

```{r}
par(mfrow=c(1,2))

qqplot(male_data,rnorm(male_data), main="Q-Q plot podataka za mušku populaciju")
qqline(rnorm(male_data), col="red", lwd=2)

qqplot(female_data,rnorm(female_data), main="Q-Q plot podataka za žensku populaciju")
qqline(rnorm(female_data), col="red", lwd=2)

par(mfrow=c(1,1))


```

Q-Q plotovi definitivno potvrđuju da podatci nijednog od uzoraka nisu normalni.

S obzirom da podatci nisu normalni, prvo ćemo se poslužiti nekim neparametarskim postupkom. Nakon toga pokušati ćemo izmijeniti uzorke (izbacivanjem ekstrema) i pokušati primjeniti neki parametarski postupak. Idealno bi bilo koristiti Kolmogorov-Smirnovljev test, međutim zbog diskretnosti podataka on nije prikladan, iako bi on izravno dao odgovor na postavljeno pitanje. Umjesto toga upotrijebit Mann-Whitney U test koji će nam reći postoji li statistički zančajna razlika u medijanima dviju distribucija sličnog oblika. Budući da iz histograma vidimo da su distribucije sličnog oblika on U test je ovdje prikladan. Dodatno normalizacijom podataka možemo vidjeti da su histogrami sličniji ako standardiziramo podatke, što će smanjiti vjerojatnost pogreške

``` {r}
par(mfrow=c(1,2))
hist(scale(male_data))
hist(scale(female_data))
par(mfrow=c(1,1))
```

Konačno provedimo test

```{r}
wilcox.test(scale(male_data), scale(female_data))
```

Iz p vrijednosti 0.406 možemo zaključiti da ne postoji statistički značajna razlika u završnim ocjenama iz matematike između splova. Zanimljivo je međutim uočiti da U test nad ne standardiziranim podatcima daje drugačije rezultate.

```{r}
wilcox.test(male_data, female_data)
```

S ovom novom p vrijednosti zaključili bismo da postoji značaja razlika u ocjenama. No budući da je oblik distribucije sličniji za normalizirane podatke to je rezultat kojeg odabiremo.

### 3.2. Postoji li razlika u prvoj ocjeni iz matematike s obzirom na mjesto stanovanja?

# Pregled podataka

```{r}
student_data <- read.csv('student_data.csv')
head(student_data)
```

```{r}
columns <- c('G1_mat', 'address')
grades <- student_data[columns]
```

# Vizualizacija

Box plot prve ocjene iz matematike s obzirom na mjesto stanovanja.

```{r}
grades$address <- factor(grades$address)

plot(G1_mat ~ address, grades)
```

Uz pomoć našeg box plot-a možemo očekivati da neće biti razlike u prvoj ocjeni iz matematike s obzirom na mjesto stanovanja. No kako bismo to statistički zaključili, provodimo dva različita testa, hi-kvadrat test nezavisnosti/homogenosti podataka, te ANOVA-u.

# hi-kvadrat test nezavisnosti/homogenosti podataka

Kako bismo mogli primjeniti hi-kvadrat test nezavisnosti/homogenosti podataka, sve očekivane frekvencije moraju imati vrijednost veću ili jednaku 5. Iz tog razloga prvo provjeravamo broj očekivanih vrijednosti manjih od 5. Ako jedna ili više takvih vrijednosti postoji, ne možemo primjeniti ovaj test, te moramo razmatrati alternativu.

```{r}
group <- grades$address
g1_mat <- grades$G1_mat

contingency_table <- table(group, g1_mat)

N <- length(group)
num <- table(group)
num_R <- num['R']
num_U <- num['U']

counter <- 0

for (i in 1:ncol(contingency_table)) {
  value <- 0
  for (j in 1:nrow(contingency_table)) {
    value <- value + contingency_table[j, i]
  }
  
  expected_R <- N * (value / N) * (num_R / N)
  expected_U <- N * (value / N) * (num_U / N)
  
  if (expected_R < 5) {
    counter <- counter + 1
  }
  
  if (expected_U < 5) {
    counter <- counter + 1
  }
}

print(paste("Postoji ", counter, " očekivanih vrijednosti s vrijednošću manjom od 5, te ne možemo provesti hi-kvadrat test homogenosti/nezavisnosti podataka"))
```

# ANOVA

Prvi korak prije samog provođenja ANOVA-e je provođenje Bartlett-ovog testa nad podacima kako bismo testirali homogenost varijanci uzoraka.

Želimo testirati:  
 H0: sve su varijance jednake  
 H1: barem dvije varijance se razlikuju  
 alpha = 0.05  

```{r}
# Testiranje homogenosti varijanci uzoraka
# Bartlettov test

bartlett_test_result <- bartlett.test(G1_mat ~ address, grades)

print(bartlett_test_result)
```

Dobivši p-vrijednost 0.7016, tj. značajno veću vrijednost od pretpostavljenje razine značajnosti (0.05), možemo zaključiti da su varijance jednake te da nad ovim podacima možemo provesti ANOVA-u.

Prije same ANOVA-e također promatramo koliko različitih uzoraka imamo za svaku kategoriju (U - urban te R - rural). 

```{r}
table(grades$address, useNA = 'always')
```

Želimo testirati:  
 H0: sve su srednje vrijednosti jednake  
 H1: barem dvije srednje vrijednosti se razlikuju  
 alpha = 0.05  


```{r}
anova_result <- aov(G1_mat ~ address, grades)

summary(anova_result)
```

p-vrijednost našeg ANOVA testa je zadana kao Pr(>F), te iznosi 0.186 > 0.05, te iz tog razloga ne možemo odbaciti nultu hipotezu. Koristeći ANOVA test, statistički zaključujemo da prva ocjena iz matematike ne ovisi o mjestu stanovanja. 

### 3.3. Možemo li predvidjeti prolaz iz završnog ispita iz jezika na temelju sociodemografskih varijabli poput spola, obrazovanja roditelja i veličine obitelji?

### 3.4. Postoji li razlika u broju izostanaka iz matematike između učenika koji dolaze iz manjih i većih obitelji?

### 3.5. Postoji li razlika u \_\_\_\_ iz \_\_\_\_ s obzirom na "problematične" varijable (izostanci, alkohol, izlasci, romantic partner)

### 3.6. Može li se ambicijom i novcem do boljih rezultata (dodatne plaćene instrukcije, želi dodatno više obrazovanje, school/family support ...)

### Upareni test?

### Predviđanje?

# 4. Zaključak
