```{r setup, include=FALSE}
knitr::opts_chunk$set(echo = TRUE)
```

Možemo li predvidjeti prolaz iz završnog ispita iz jezika na temelju sociodemografskih varijabli poput spola, obrazovanja roditelja i veličine obitelji?

```{r}
library(ggplot2)
library(car)
```

```{r}
dataframe <- read.csv('student_data.csv')
```

Ispisujemo podatke u tabličnom obliku o završnim ocjenama iz portugalskog jezika kako bismo se upoznali s podacima te vidjeli što otprilike možemo očekivati. Gornji redak predstavlja broj bodova koji je učenik skupio, a donji redak predstavlja koliko je takvih učenika.
```{r}
table(dataframe$G3_por)
```
Budući da će nam za analizu trebati samo podatak je li osoba prošla ili pala, a granica prolaza iznosi 10 bodova, vidimo da ćemo imati puno više primjera za prolaz nego pad.
S obzirom na to da trebamo predvidjeti nešto što ima dvije mogućnosti, koristit ćemo logističku regresiju, koja je pogodna za modeliranje binarnih ishoda.
Prije same analize, provjerit ćemo kakva je distribucija bodova u odnosu prema sociodemografskim značajkama čiji utjecaj želimo testirati.

```{r}
boxplot(G3_por ~ famsize, 
        data = dataframe,
        main = "Distribucija bodova iz portugalskog jezika prema veličini obitelji",
        xlab = "Veličina obitelji",
        ylab = "Broj bodova",
        col = c("Red", "Green"),
        names = c("3 ili manje članova obitelji", "Više od 3 člana obitelji"))
```
```{r}
education_labels <- c("0" = "None", "1" = "Primary education", "2" = "5th to 9th grade", "3" = "Secondary education", "4" = "Higher education")

ggplot(dataframe, aes(x = G3_por)) +
  geom_histogram(binwidth = 1, fill = "pink", color = "black") +
  facet_wrap(~ Medu, labeller = as_labeller(education_labels)) +
  labs(title = "Distribucija broja bodova prema majčinoj edukaciji",
       x = "Broj bodova",
       y = "Broj studenata")
```
```{r}
ggplot(dataframe, aes(x = G3_por)) +
  geom_histogram(binwidth = 1, fill = "blue", color = "black") +
  facet_wrap(~ Fedu, labeller = as_labeller(education_labels)) +
  labs(title = "Distribucija broja bodova prema očevoj edukaciji",
       x = "Broj bodova",
       y = "Broj studenata")
```
Na prvu se čini da bi spol mogao biti dobar indikator prolaza, jer žene u prosjeku prolaze bolje nego muškarci.
Vidimo da kod 0. kategorije za majčinu edukaciju imamo samo 3 primjera, a za očevu samo 2, što bi moglo stvarati problem (veliki std. Error za te značajke) pri izvođenju logističke regresije. Zbog toga ćemo nultu kategoriju izbaciti prilikom pretvaranja u faktore te ju nećemo uključiti u analizu.
Kategorijske varijable pretvaramo u faktore koji su pogodni za rad s logističkom regresijom.
```{r}
dataframe$sex <- factor(dataframe$sex)
dataframe$famsize <- factor(dataframe$famsize)
dataframe <- dataframe[dataframe$Medu != 0,]
dataframe <- dataframe[dataframe$Fedu != 0,]
dataframe$Medu <- factor(dataframe$Medu)
dataframe$Fedu <- factor(dataframe$Fedu)
```
Kako bismo mogli raditi logističku regresiju, pretvaramo broj bodova u novu, binarnu varijablu koja predstavlja prolaz i pad. Nakon toga varijablu pretvaramo u faktore.

```{r}
dataframe$G3_por_bin <- NA
for (i in 1:nrow(dataframe)) {
  if (dataframe$G3_por[i] < 10) {
    dataframe$G3_por_bin[i] <- "pad"
  } else {
    dataframe$G3_por_bin[i] <- "prolaz"
  }
}
dataframe$G3_por_bin <- factor(dataframe$G3_por_bin, levels = c("pad", "prolaz"))
```
Krenimo sada provođenjem logističke regresije:
```{r}
logreg.mdl <- glm(G3_por_bin ~ sex + famsize + Medu + Fedu, 
                      data = dataframe, 
                      family = binomial)

summary(logreg.mdl)
Rsq = 1 - logreg.mdl$deviance/logreg.mdl$null.deviance
print(paste("R^2 =", Rsq))
yHat <- logreg.mdl$fitted.values >= 0.5

tab <- table(dataframe$G3_por_bin, yHat)

tab
accuracy = sum(diag(tab)) / sum(tab)
precision = tab[2,2] / sum(tab[,2])
recall = tab[2,2] / sum(tab[2,])
specificity = tab[1,1] / sum(tab[,1])

print(paste("Točnost:", accuracy))
print(paste("Preciznost:", precision))
print(paste("Odziv:", recall))
print(paste("Specifičnost:", specificity))
```
Vidimo da je muški spol negativno koreliran s prolazom, i to s velikom razinom značajnosti (čak i za alpha = 0.001). Za očevu razinu edukacije imamo statistički značajnu korelaciju, na razini alpha = 0.05. Kao i u ostalim pitanjima, za razinu značajnosti postavit ćemo alpha = 0.05 te ove značajke s alphom iznad toga nećemo uzimati u obzir. Pokušajmo prvo razjasniti što se događa kod očeve edukacije te na koji način pristupiti analizi te značajke.
`
```{r}
counts_Fedu <- table(dataframe$Fedu, dataframe$G3_por_bin)
barplot(counts_Fedu,
        beside = TRUE, # za grupiranje
        legend.text = TRUE,
        args.legend = list(x = "topleft",
                           cex = 0.8),
        main = "Ovisnost očeve edukacije i uspjeha",
        xlab = "Uspjeh",
        ylab = "Broj studenata")
```
Na prvi pogled vidimo da djeca čiji očevi imaju obrazovanje kategorije 1 najlošije prolaze. U odnosu na nju, model nam je pozitivno koreliranom proglasio kategoriju 2. Stoga ćemo u idućem modelu ovdje kao referentnu postaviti kategoriju 2 te vidjeti kako su, u odnosu na tu kategoriju, ostale kategorije povezane s padom.
```{r}
dataframe$Fedu <- factor(dataframe$Fedu, levels = c(2, 1, 3, 4))
```

Provedimo sada još jednom logističku regresiju sa spolom, očevom edukacijom te ostalim sociodemografskim varijablama u skupu, kako bismo vidjeli ima li još koja sociodemografska varijabla koja je dobro korelirana s prolazom.

```{r}
dataframe$school <- factor(dataframe$school)
dataframe$address <- factor(dataframe$address)
dataframe$Pstatus <- factor(dataframe$Pstatus)
dataframe$Mjob <- factor(dataframe$Mjob)
dataframe$Fjob <- factor(dataframe$Fjob)
dataframe$guardian <- factor(dataframe$guardian)

logreg2.mdl <- glm(G3_por_bin ~ sex + Fedu + school + address + Pstatus + Mjob + Fjob + guardian + age, 
                      data = dataframe, 
                      family = binomial)

# Ispis rezultata modela
summary(logreg2.mdl)
Rsq2 = 1 - logreg2.mdl$deviance/logreg2.mdl$null.deviance
print(paste("R^2 =", Rsq2))

yHat2 <- logreg2.mdl$fitted.values >= 0.5

tab2 <- table(dataframe$G3_por_bin, yHat2)

tab2
accuracy2 = sum(diag(tab2)) / sum(tab2)
precision2 = tab2[2,2] / sum(tab2[,2])
recall2 = tab2[2,2] / sum(tab2[2,])
specificity2 = tab2[1,1] / sum(tab2[,1])

print(paste("Točnost:", accuracy2))
print(paste("Preciznost:", precision2))
print(paste("Odziv:", recall2))
print(paste("Specifičnost:", specificity2))
```
Sada vidimo da prolaz pozitivno korelira s činjenicom da je majka zaposlena kao učiteljica na razini značajnosti alpha = 0.05, dok negativno korelira sa školom "Mousinho da Silveira" za alpha = 0.05 i muškim spolom za alpha = 0.001.
Također vidimo da, nakon što smo promijenili referentne kategorije za očevu edukaciju, više nemamo statistički značajnih korelacija za tu varijablu.
S većim brojem varijabli, vidimo smanjenje vrijednosti AIC (Akaike Information Criterion), što je indikator da se model poboljšao. Također imamo veći R^2 (0.325 u odnosu na 0.15), što je znak da je model bolje prilagođen podacima te puno bolju specifičnost (0.64 u odnosu na 0.25), što je znak da sada imamo manje lažno pozitivnih primjera.

Vizualizirajmo sada značajke za koje smo dobili statistički značajne korelacije.
```{r}
counts_sex <- table(dataframe$sex, dataframe$G3_por_bin)
barplot(counts_sex,
        beside = TRUE, # za grupiranje
        col = c("pink", "blue"),
        legend.text = TRUE,
        args.legend = list(x = "topleft",
                           cex = 0.8),
        main = "Ovisnost spola i uspjeha",
        xlab = "Uspjeh",
        ylab = "Broj studenata")
```
```{r}
counts_school <- table(dataframe$school, dataframe$G3_por_bin)
barplot(counts_school,
        beside = TRUE, # za grupiranje
        legend.text = TRUE,
        args.legend = list(x = "topleft",
                           cex = 0.8),
        main = "Ovisnost škole i uspjeha",
        xlab = "Uspjeh",
        ylab = "Broj studenata")
```

```{r}
counts_Mjob <- table(dataframe$Mjob, dataframe$G3_por_bin)
barplot(counts_Mjob,
        beside = TRUE, # za grupiranje
        legend.text = TRUE,
        args.legend = list(x = "topleft",
                           cex = 0.8),
        main = "Ovisnost majčinog posla i uspjeha",
        xlab = "Uspjeh",
        ylab = "Broj studenata")
```

Zaključujemo da su ženski spol i prolaz korelirani na visokoj razini značajnosti (alpha = 0.001), dok edukacija roditelja i veličina obitelji nisu dovoljno statistički značajni pokazatelji prolaza ili pada. Od ostalih sociodemografskih varijabli zaključujemo da pohađanje škole "Gabriel Pereira" te majčino zaposlenje kao učiteljice pozitivno koreliraju s prolazom na razini značajnosti alpha = 0.05.

