```{r setup, include=FALSE}
knitr::opts_chunk$set(echo = TRUE)
```

Možemo li predvidjeti prolaz iz završnog ispita iz jezika na temelju sociodemografskih varijabli poput spola, obrazovanja roditelja i veličine obitelji?

```{r}
library(ggplot2)
```

```{r}
dataframe <- read.csv('student_data.csv')
```


Ispisujemo podatke i grafove o završnim ocjenama iz portugalskog jezika kako bismo se upoznali s podacima te vidjeli što otprilike možemo očekivati.
```{r}
print("Podaci za završnu ocjenu iz portugalskog jezika")
summary(dataframe$G3_por)
```

```{r}
table(dataframe$G3_por)
```

```{r}
hist(dataframe$G3_por, 
     main = "Histogram broja bodova iz portugalskog jezika",
     xlab = "Broj bodova",
     ylab = "Broj učenika",
     breaks=seq(-1, 20, by=1),
     xaxt = "n")
axis(1, at=seq(-1, 19, by=1), labels=seq(0, 20, by=1), cex.axis=0.8)
```


```{r}
boxplot(dataframe$G3_por,
        main = "Boxplot broja bodova iz portugalskog jezika",
        ylab = "Broj bodova")
```
Budući da će nam za analizu trebati samo podatak je li osoba prošla ili pala, a granica iznosi 10 bodova, vidimo da ćemo imati puno više primjera za prolaz nego pad.

S obzirom na to da trebamo predvidjeti nešto što ima dvije mogućnosti, koristit ćemo logističku regresiju, koja je pogodna za modeliranje binarnih ishoda.

Pretvaramo binarne kategorijske varijable u faktore koji su pogodni za rad s logističkom regresijom.

```{r}
dataframe$sex <- factor(dataframe$sex, levels = c("M", "F"))
dataframe$famsize <- factor(dataframe$famsize, levels = c("LE3", "GT3"))
```


Prije same provedbe metode provjerit ćemo kakva je distribucija bodova u odnosu prema sociodemografskim značajkama čiji utjecaj želimo testirati.

```{r}
boxplot(G3_por ~ sex, 
        data = dataframe,
        main = "Distribucija bodova iz portugalskog jezika prema spolu",
        xlab = "Spol",
        ylab = "Broj bodova",
        col = c("blue", "pink"),
        names = c("M", "F"))
```

```{r}
boxplot(G3_por ~ famsize, 
        data = dataframe,
        main = "Distribucija bodova iz portugalskog jezika prema veličini obitelji",
        xlab = "Veličina obitelji",
        ylab = "Broj bodova",
        col = c("Red", "Green"),
        names = c("3 ili manje članova obitelji", "Više od 3 člana obitelji"))
```


```{r}

education_labels <- c("0" = "None", "1" = "Primary education", "2" = "5th to 9th grade", "3" = "Secondary education", "4" = "Higher education")

ggplot(dataframe, aes(x = G3_por)) +
  geom_histogram(binwidth = 1, fill = "pink", color = "black") +
  facet_wrap(~ Medu, labeller = as_labeller(education_labels)) +
  labs(title = "Distribucija broja bodova prema majčinoj edukaciji",
       x = "Broj bodova",
       y = "Broj studenata")
```

```{r}
ggplot(dataframe, aes(x = G3_por)) +
  geom_histogram(binwidth = 1, fill = "blue", color = "black") +
  facet_wrap(~ Fedu, labeller = as_labeller(education_labels)) +
  labs(title = "Distribucija broja bodova prema očevoj edukaciji",
       x = "Broj bodova",
       y = "Broj studenata")
```
Na prvu se čini da će spol biti dobar indikator ishoda, jer žene u prosjeku ostvaruju više bodova od muškaraca. Za ostale značajke postoje neke razlike, ali manje nego kod spola, pa je manje vjerojatno da će one biti statistički značajne.

Kako bismo mogli raditi logističku regresiju, pretvaramo broj bodova u novu, binarnu varijablu koja predstavlja prolaz i pad. Nakon toga varijablu pretvaramo u faktore koji su pogodni za rad s logističkom regresijom.

```{r}
dataframe$G3_por_bin <- NA

for (i in 1:nrow(dataframe)) {
  if (dataframe$G3_por[i] < 10) {
    dataframe$G3_por_bin[i] <- "pad"
  } else {
    dataframe$G3_por_bin[i] <- "prolaz"
  }
}

dataframe$G3_por_bin <- factor(dataframe$G3_por_bin, levels = c("pad", "prolaz"))
```


Nakon toga, možemo provjeriti kakvi su nam podaci i koliki imamo udio svakog od dvaju ishoda.
```{r}
table(dataframe$G3_por_bin)
```
```{r}
counts_G3_por_bin <- table(dataframe$G3_por_bin)

# Izračun postotaka
percentages_G3_por_bin <- round(100 * prop.table(counts_G3_por_bin), 2)

labels_G3_por_bin <- paste(percentages_G3_por_bin, "%")
pie(table(dataframe$G3_por_bin),
    labels = labels_G3_por_bin,
    main = "Udio kategorija binarne varijable", 
    col = c("red", "green"))

legend("topright", 
       legend = c("Pad", "Prolaz"),
       fill = c("red", "green"))
```
Vidimo da imamo puno više primjera za prolaz nego za pad, što bi možda moglo uzrokovati problem prilikom modeliranja. No, krenimo s provedbom logističke regresije.
```{r}
logreg.mdl <- glm(G3_por_bin ~ sex + famsize + Medu + Fedu, 
                      data = dataframe, 
                      family = binomial)

# Ispis rezultata modela
summary(logreg.mdl)
Rsq = 1 - logreg.mdl$deviance/logreg.mdl$null.deviance
print(paste("R^2 =", Rsq))
```
Vidimo da je ženski spol pozitivno koreliran s prolazom, i to s velikom razinom značajnosti ( < 0.001). Za ostale značajke postoje naznake pozitivne korelacije između prolaza i manjeg broja članova obitelji te prolaza i bolje edukacije roditelja, ali s obzirom na dosta veći Pr(>|z|) i dosta manji z value, to ima puno manju statističku značajnost.
```{r}
counts_sex <- table(dataframe$sex, dataframe$G3_por_bin)

barplot(counts_sex,
        beside = TRUE, # za grupiranje
        col = c("blue", "pink"),
        legend.text = TRUE,
        args.legend = list(x = "topleft",
                           cex = 0.8),
        main = "Ovisnost spola i uspjeha",
        xlab = "Uspjeh",
        ylab = "Broj studenata")
```
Ako pogledamo grafički odnos spola i uspjeha, jasno je da žene generalno bolje prolaze, ali potencijalni problem stvara što ima jako malo primjera s padovima, a posebice sa ženskim padovima. Promotrimo matricu zabine te metrike ovog modela:
```{r}
yHat <- logreg.mdl$fitted.values >= 0.85

tab <- table(dataframe$G3_por_bin, yHat)

tab
accuracy = sum(diag(tab)) / sum(tab)
precision = tab[2,2] / sum(tab[,2])
recall = tab[2,2] / sum(tab[2,])
specificity = tab[1,1] / sum(tab[,1])

print(paste("Točnost:", accuracy))
print(paste("Preciznost:", precision))
print(paste("Odziv:", recall))
print(paste("Specifičnost:", specificity))
```
Vidimo da su točnost, preciznost i odziv prilično visoki, ali je specifičnost niska, što znači da model loše prepoznaje padove, odnosno sklon je lažno pozitivnim primjerima.
Provedimo stoga i Fisherov test, koji je robustan na male uzorke.
H0: Ne postoji korelacija između spola i uspjeha na ispitu
H1: Postoji korelacija između spola i uspjeha na ispitu

```{r}
table(dataframe$G3_por_bin, dataframe$sex)
fisher.test(table(dataframe$G3_por_bin, dataframe$sex))
```
Budući da je p-vrijednost < 0.05, odbacujemo H0 u korist H1.

Zaključujemo da su ženski spol i učestalost prolaza povezani, te da se prolaz može predvidjeti na osnovu spola, dok se na osnovu obrazovanja roditelja i veličine obitelji ne može predvidjeti prolaz.